臺灣橋頭地方法院民事判決
110年度橋簡字第1144號
原      告  以勒房屋仲介有限公司

法定代理人  邱瀞葵  
訴訟代理人  黃振忠  
被      告  林信宏  

訴訟代理人  鍾佩蓉  

上列當事人間請求給付違約金事件，本院於民國111年3月8日言
詞辯論終結，判決如下：
    主  文
被告應給付原告新臺幣119,600元，及自民國110年10月28日起至
清償日止，按週年利率百分之5計算之利息。
原告其餘之訴駁回。
訴訟費用由被告負擔4分之1，餘由原告負擔。
本判決關於原告勝訴部分得假執行。但被告如以新臺幣119,600
元為原告預供擔保，免為假執行。
原告其餘假執行之聲請駁回。
    事實及理由
一、原告主張：被告前於民國110年4月7日就其所有門牌號碼高
    雄市○○區○○路000巷00號5樓之房地（下稱系爭不動產）與原
    告簽訂專任委託銷售契約書（下稱系爭契約），約定委託銷
    售期間自110年4月7日起至同年8月8日止，服務報酬為系爭
    不動產實際成交價之4％，銷售總價為新臺幣（下同）728萬
    元，並以委託銷售/出租契約內容變更同意書設定底價為656
    萬元（下稱第一份變更同意書）。嗣於110年5月5日再以委
    託銷售/出租契約內容變更同意書（下稱第二份變更同意書
    ），變更底價為598萬元。嗣訴外人施安宥有意購買系爭不
    動產，其於110年5月6日出價610萬元承購，並簽立買賣議價
    委託書、給付議價保證金10萬元，原告隨即通知被告，請其
    於110年5月6日20時前往原告處簽訂買賣議價委託書，惟被
    告不願出面簽認買賣議價委託書，經原告多次聯繫仍置之不
    理。被告違反配合簽約之舉，顯已違反系爭契約第6條第8項
    「委託期間內，若受託人已覓得符合底價之買方時，委託人
    應配合簽認邀約書或議價委託書等相關契約」之 約定，原
    告爰依系爭契約第11條第1項第3款之約定提起本訴等語，並
    聲明：被告應給付原告43萬6,800元，及自起訴狀繕本送達
    翌日起至清償日止，按週年利率5 ％計算之利息。
二、被告則以：
  ㈠系爭契約係由原告單方預先擬定之定型化契約，其中第6條第
    8項、第11條第1項第3款約定之給付違約金要件，僅需原告
    覓得符合底價之買方時，被告即須配合簽認要約書，若有違
    反即視為完成仲介任務，使被告因簽訂系爭契約而喪失是否
    要成立買賣契約之締約自由，形同迫使被告實際上放棄其他
    成交機會即條件，窄化為僅有價格之高低，亦剝奪被告亦約
    之權利，悖於居間法律規範就當事人間權利義務之分配，對
    被告亦失公平，違反消費者保護法第12條之規定，應屬無效
    。
　㈡系爭契約簽訂後，原告受託銷售系爭不動產期間，原告並未
    製作及交付「不動產說明書」與被告，已違反受託人義務。
    再者，系爭契約成立後，原告未提供系爭不動產周邊「最近
    3個月之不動產成交行情」及「相關廣告文案資料」與被告
    ，違反不動產經紀業管理條例第24條之1第1款規定及系爭契
    約第7條第2款、第10款等約定，且訴外人即原告仲介人員黃
    振忠不斷誤導被告原本所訂之銷售價格728萬元過高，導致
    被告僅憑黃振忠片面之詞，2度調降系爭不動產之銷售價格
    至598萬元，顯低於周邊行情。又被告近期上住商不動產之
    網站查詢，發現原告受託銷售系爭不動產後，未在網站刊登
    系爭不動產之售屋廣告，除使被告減少交易機會外，更因此
    誤會系爭不動產乏人問津，2度調降銷售價格。況原告既未
    刊登售屋廣告，竟能覓得訴外人施安宥購買系爭不動產，顯
    見施安宥為與原告長期配合之投資客。綜上，原告已違反受
    託人之義務，被告已於110年5月26日寄發存證信函解除系爭
    契約，原告無由再向被告請求違約金等語，資為抗辯，並聲
    明：原告之訴駁回。
三、本院之判斷
　　原告主張被告於110年4月7日與原告簽訂系爭契約，將系爭
    不動產委託原告居間仲介銷售，委託銷售價格為728萬元，
    委託期間自110年4月7日起至同年8月8日止，並以第一份變
    更同意書設定底價為656萬元。嗣於110年5月5日再以第二份
    變更同意書，變更底價為598萬元，有原告提出之系爭契約
    、第一份、第二份變更同意書影本各1份為證（本院卷第17
    至31頁），復為被告所不爭，原告此部分之主張堪信為實在
    。原告另主張：已依約為被告覓得買主施安宥，被告拒不簽
    訂買賣契約一節，則為被告所否認，並以前詞置辯。是以本
    件所應審酌者，乃在於㈠系爭契約第11條第1項第3款有無違
    反消費者保護法第12條之規定而無效？㈡系爭契約是否業經
    被告合法解除?㈢被告拒不簽約，是否有給付違約金之義務？
    茲分述如下：
　㈠系爭契約第11條第1項第3款有無違反消費者保護法第12條之
    規定而無效？
　⒈按定型化契約中之條款違反誠信原則，對消費者顯失公平者
    ，無效。定型化契約中之條款有下列情形之一者，推定其顯
    失公平：二、條款與其所排除不予適用之任意規定之立法意
    旨顯相矛盾者。三、契約之主要權利或義務，因受條款之限
    制，致契約之目的難以達成者，消保法第12條第1項、第2項
    第2款、第3款分別定有明文。而該法施行細則第13條規定：
    「定型化契約條款是否違反誠信原則，對消費者顯失公平，
    應斟酌契約之性質、締約目的、全部條款內容、交易習慣及
    其他情事判斷之」。衡諸現代社會中，個人日常生活因有大
    量之締約需求，倘就所有契約均要求由交易雙方個別商議，
    於交易速度與締約成本上勢不可行，定型化契約即係因應現
    代交易型態所產生之締約方式。申言之，定型化契約係現代
    社會必需之交易方式，並非僅因企業經營者單方面利益考量
    而採行之制度，其本質仍係雙方意思合致而訂立之契約。而
    私法自治、契約自由仍為我國民法之基石，蓋自由市場提供
    締約雙方充分選擇締約對象、締約條件之機會，締約雙方於
    理性判斷下均會追求自身最大利益，雙方意思表示合致而締
    結之契約將達成雙方最大利益，於此前提下，公權力無須過
    度介入，否則反將因管制措施妨害最大利益之達成。於定型
    化契約中，因考量締約地位、資訊之不對等，法律特別擴大
    司法機關介入規制之程度，於定型化約款有違反誠信原則，
    對消費者顯失公平之情況時，亦使其歸於無效。然除有前開
    情事者外，仍應回歸私法自治、契約自由之原則，對契約之
    效力予以尊重。所謂定型化契約之條款因違反誠信原則，顯
    失公平而無效者，係以契約當事人之一方於訂約當時處於無
    從選擇締約對象或無拒絕締約餘地之情況，而簽訂顯然不利
    於己之約定為其要件（最高法院91年度台上字第2220號判決
    意旨參照）。從而，消費者於締約時是否有該情事，須依個
    案為具體審查，非得僅因定型化契約條款之適用結果不利於
    消費者，即謂該條款違反誠信原則及對消費者顯失公平而無
    效。
  ⒉被告雖抗辯依系爭契約第6條第8項、第11條第1項第3款約定
    ，顯然迫使被告喪失是否要成立買賣契約之締約自由，迫使
    被告實際上放棄其他成交機會及條件，窄化為僅有價格之高
    低，剝奪被告議約之權利，而有消保法第12條顯失公平之情
    形云云。惟按所謂不動產委託銷售者，係指委託人將其所有
    之不動產，約定一定範圍之銷售價格，委託受託人得於一定
    期間內，代為尋找買主，於成交後，支付報酬與受託人之契
    約。是委託人就受託人所尋得之買主係何人，除有特別約定
    外，應無權要求須事先會面協商，此乃係若買主出價係於銷
    售價格範圍內，即已符合委託人之要求，委託標的係何人所
    購買，並非不動產委託銷售契約之主要處理事項。亦即，不
    動產委託銷售契約之重點，係在尋得之買主「願意以委託人
    所定價格購買不動產」，至於買主之身分為何，除非有特別
    之約定，自非委託人所得置喙。本件被告委託原告出售系爭
    不動產，兩造並未特別約定買主身分，業為兩造所不爭，則
    被告所著重者在買方是否願意以委託銷售總價598萬元（不
    含仲介服務費）購買系爭不動產，至買主之身分，本非系爭
    契約所著重者，是此種交易模式，並未影響被告之締約自由
    ，至為明確。
  ⒊再者，原告為不動產仲介業者，為完成尋找買受人、媒介買
    賣雙方締約機會、促成買賣交易成立之契約義務，當須支出
    相當之行銷費用與成本，如任令被告得任意拒絕簽訂買賣契
    約，反對原告有失公平。復觀系爭契約第7條及第11條第2項
    ，亦有約定原告之義務及違反時之賠償責任（本院卷第19、
    21 頁），據此以觀，尚難認有違誠信原則及平等互惠原則
    ，被告此部分所辯，亦無足採。
　㈡系爭契約是否業經被告合法解除?
    被告雖抗辯原告違反不動產經紀業管理條例第22條第1項第5
    款、第23條、第24條之2第1款規定及系爭契約第7條之約定
    ，未讓被告簽署不動產說明書，亦未於簽約前，據實提供近
    3個月之成交行情及相關廣告文案資料，供被告訂定售價之
    參考云云，惟原告縱有違反不動產經紀業管理條例第23條及
    第24條第2項規定之情事，然依同條例第29條規定，僅就違
    反第24條之1第1項、第2項或第24條之2規定者，設有科處罰
    鍰之規定，就違反第23條及第24條第2項規定者，並無任何
    行政處罰，且依內政部公佈「不動產委託銷售定型化契約應
    記載及不得記載事項」，應記載事項第6條第2、4項規定，
    原告製作之上開文件如有隱瞞（匿）不實，因而生損害於被
    告者，原告應負賠償責任而已，並無導致系爭契約無效之可
    能，且被告最初於110年4月7日委託價格為728萬元、同日即
    修正底價為656萬元、嗣於110年5月5日又變更委託銷售底價
    為598萬元，有系爭契約、第一份、第二份變更同意書在卷
    可佐（本院卷第17、29、31頁），與被告提出之內政部不動
    產交易實價查詢資料相比（本院卷第81頁），被告最初委託
    價格並未低於其認定之平均成交行情，顯見其並未因原告於
    簽約前未據實提供近1個月之成交行情致影響訂定售價，至
    於被告於訂立系爭契約1個月後，調降其銷售價格，或有可
    能係因其急於獲取現金、或有可能出於財務規劃，原因不一
    而足，且被告為一成年人，具有相當之社會歷練，從其提出
    之錄音譯文觀之（本院卷第89至209頁），尚有其他親友關
    心被告、從旁輔助，顯見被告並非處於知識上弱勢之一方，
    自然係綜合考量整體情勢後，願意降低其委託銷售價格，以
    求盡速出售系爭不動產，實難逕認係因原告仲介人員之誤導
    。另被告辯稱原告未刊登系爭不動產之廣告、施安宥係與原
    告長期配合之投資客云云。然為原告所否認，並提出照片為
    證（本院卷第253頁）。審酌系爭不動產既為大樓其中一戶
    ，而原告為房屋仲介公司，就系爭不動產所在之大樓，有其
    他受託物件，自屬合理，則其製作廣告時，僅記載該大樓名
    稱、粗略介紹室內空間，待有意願購入該大樓之民眾詢問，
    亦為常情，實難以原告未於廣告上鉅細靡遺詳載系爭不動產
    之所在樓層、室內面積等現況，逕認原告未予刊登，更遑論
    被告空言臆測施安宥係與原告配合之投資客，卻未提出任何
    實據以佐其說。從而，被告所辯，均非可採，其並不具有合
    法解除系爭契約之事由。
　㈢被告拒不簽約，是否有給付違約金之義務?
  ⒈按委託期間內，若委託人已覓得符合底價之買方時，委託人
　　應配合簽認要約書或議價委託書之契約。又本契約非經雙方
    同意，不得單方任意變更之；委託人如有下列情形之一者，
    視為受託人已完成仲介之義務，委託人仍應支付受託人以委
    託銷售總價6％計算之違約金，並應一次付予受託人：㈢ 委託
    人違反第6 條第8 項之義務或拒絕受託人依約洽妥之買方客
    戶簽訂不動產買賣契約書者，系爭契約第6 條第8項、第10
    條、第11條第1 項第3 款規定明確。經查，本件原告主張
　　其為被告之系爭不動產覓得買主施安宥後，被告不依系爭契
    約約定簽認買賣議價委託書，而有違約之情事並請求違約金
    ，業據原告提出系爭契約、第一份、第二份變更同意書、買
    賣議價委託書、確認書及存證信函為證（本院卷第17至53頁
    ），且被告並未簽認買賣議價委託書一事，並不爭執，堪信
    原告主張實在，被告有違約行為甚明，原告依系爭契約規定
    請求本件違約金，自屬有據。
  ⒉按當事人得約定債務人於不履行債務時，應支付違約金；又
    違約金除當事人另有訂定外，視為因不履行債務而生損害之
    賠償總額；其約定如債務人不於適當時期或不依適當方法履
    行債務時，即須支付違約金者，債權人除得請求履行債務外
    ，違約金視為因不於適當時期或不依適當方法履行債務所生
    損害之賠償總額；約定之違約金額過高者，法院得減至相當
    之數額，民法第250 條第1 項、第2 項、第252 條分別定有
    明文。又當事人約定契約不履行之違約金過高者，法院固得
    依民法第252 條以職權減至相當之數額，但是否相當仍須依
    一般客觀事實、社會經濟狀況及當事人所受損害情形，以為
    酌定標準（最高法院49年台上字第807號判例參照）。經查
    ，系爭契約第11條之標題為「違約之處罰」，及其內容「㈢
　　委託人違反第6 條第8 項之義務或拒絕與受託人依約洽妥之
    買方客戶簽訂不動產買賣契約書者....」，又該約款既未言
    明為懲罰性違約金，自應認該條約定屬損害賠償總額預定性
    質之違約金，本院並得依民法第252 條規定予以酌減。本件
    被告固有違約情事並認定如前，惟原告亦未提出何等證據，
    證明其因被告之違約行為，而實際受有如請求金額之損害。
    再者，本件被告與系爭不動產買主間之買賣契約既尚未成立
    ，原告之居間仲介即未完成，後續自無須再進行簽約、協調
    稅費、斡旋付款條件、貸款事宜、交屋過戶、點交等種種關
    於簽約及履約之事項，原告亦減少相當之人事成本、勞務費
    用等開銷，原告就本件所為之付出及成本支出，與業已銷售
    成功之案例相較，尚屬輕微，又依系爭契約第5 條第1項所
    約定，若原告仲介成功，其得向被告請求給付之服務報酬至
    多僅為實際成交價之4％，然於仲介失敗之情形，卻尚能取得
    委託銷售價額之6%，亦有失衡，並審酌嗣後被告倘依約履行
    ，原告亦能取得系爭契約之原定報酬，本院認本件原告依系
    爭契約第11條第1 項規定請求委託銷售總價6％之違約金尚嫌
    過高，應酌減為委託銷售底價之2％即119,600元（計算式598
    0,000 x2％=119,600 元）為適當。
四、綜上所述，原告依系爭契約請求被告給付119,600元之違約
    金，及自起訴狀繕本送達翌日即110年10月28日(本院卷第63
    頁送達證書)起至清償日止，按週年利率5%計算之法定遲延
    利息，為有理由，應予准許，逾此部分，應予駁回。
五、本件原告勝訴部分係依民事訴訟法第427條第2項第11款規定
    ，適用簡易訴訟程序所為被告敗訴之判決，依同法第389 條
    第1 項第3 款規定，應依職權宣告假執行。原告固聲明願供
    擔保請准宣告假執行，然此僅為促使本院依職權發動，毋庸
    為准駁之諭知。並依同法第392 條第2 項規定，依職權宣告
    被告如預供相當之擔保，得免為假執行。至原告敗訴部分既
    經駁回，其假執行之聲請即失所附麗，應併予駁回。
六、本件事證已臻明確，兩造其餘攻擊防禦方法及證據，核與判
    決之結果不生影響，爰不一一論列，併此敘明。
七、訴訟費用負擔之依據：民事訴訟法第79條。
中　　華　　民　　國　　111 　年　　3 　　月　　24　　日
    　　　　　　　橋頭簡易庭　法　　　官  郭育秀
以上正本係照原本作成。
如不服本判決，應於送達後20日內，向本院提出上訴狀並表明上
訴理由，如於本判決宣示後送達前提起上訴者，應於判決送達後
20日內補提上訴理由書（須附繕本）。
中　　華　　民　　國　　111 　年　　3 　　月　　24　　日
      　　　　　　　　　　　　書　記　官  塗蕙如